【裁判字號】    97,易,714
【裁判日期】    980630
【裁判案由】    詐欺
【裁判全文】
臺灣士林地方法院刑事判決               97年度易字第714號
公  訴  人  臺灣士林地方法院檢察署檢察官
被      告  戊○○
選任辯護人  郭令立律師
上列被告因詐欺案件，經檢察官提起公訴（95年度偵續二字第12
號），本院判決如下：
    主  文
戊○○無罪。
    理  由
一、本件公訴意旨略以：被告戊○○明知其財務狀況不足以支付
    互助會會款，竟意圖為自己不法之所有，基於概括之犯意，
    於民國84年3 月間，參加告訴人丙○○邀集如附表一所列之
    民間互助會，先列出「林伶珍」「曹聖萍」「方慧菁」「王
    瀅淑」「徐紫涵」「陳玉齡」等名單（其中僅二會份係代庚○○加入），透過不知情之己○○將名單轉交予告訴人丙○○，復於同年12月間，承前之犯意，參加告訴人丙○○邀集
    如附表二所列之民間互助會，以同一手法，列出「劉嘉珍」
    「辛○○」「庚○○」「朱淑蕾」「蔣若蟬」「陳懷芷」「
    李小蕙」「邱燕玉」等名單（其中僅一會份係代辛○○加入
    ），又透過不知情之己○○將名單轉交予告訴人丙○○，均
    使告訴人丙○○陷於錯誤，誤以為係曹聖萍（起訴書誤載為
    曾聖萍）等人委託被告戊○○處理加入互助會事宜，因此同
    意由被告戊○○以渠等名義處理投標及領取得標會款。被告
    戊○○遂於附表一、附表二所列之投標日期，自84年5 月15
    日起至85年10月5 日止，未經實際加入互助會之庚○○、辛○○同意，或以上開虛列會員名義，連續以附表一、二所示
    名義，以新臺幣（下同）4500元至6900元不等之利息得標，
    並以其所有陽明山信用合作社民生分社00000000000 號帳號
    供作告訴人丙○○匯入得標會款之用。詎被告戊○○取得附
    表一、二所示之得標會款後，自85年10月起，即拒繳會款，
    且避不見面，告訴人丙○○始知受騙。因認被告戊○○上開
    行為涉有刑法第339 條第1 項之詐欺取財罪嫌。
二、按被告未經審判證明有罪確定前，推定其為無罪；又犯罪事
    實應依證據認定之，無證據不得認定犯罪事實；又不能證明
    被告犯罪者，應諭知無罪之判決，刑事訴訟法第154 條第1
    項、第2 項及第301 條第1 項分別定有明文。又事實之認定
    ，應憑證據，如未能發現相當證據，或證據不足以證明，自
    不能以推測或擬制之方法，為裁判基礎（最高法院40年度臺
    上字第86號判例參照）。另認定犯罪事實所憑之證據，雖不
    以直接證據為限，間接證據亦包括在內；然而無論直接或間
    接證據，其為訴訟上之證明，須於通常一般之人不致有所懷
    疑，而得確信其為真實之程度者，始得據為有罪之認定，倘
    其證明尚未達到此一程度，而有合理之懷疑存在時，即無從
    為有罪之認定，亦有最高法院76年度臺上字第4986號判例可
    資參照。況刑事訴訟法第161 條第1 項亦規定，檢察官就被
    告犯罪事實，應負舉證責任，並指出證明之方法，是檢察官
    對於起訴之犯罪事實，應負提出證據及說服之實質舉證責任
    ，倘其所提出之證據，不足為被告有罪之積極證明，或其指
    出證明之方法，無從說服法院以形成被告有罪之心證，基於
    無罪推定之原則，自應為被告無罪判決之諭知，最高法院92
    年度臺上字第128號著有判例可資參照。
三、按被告以外之人於審判外之言詞或書面陳述，除法律有規定
    者外，不得作為證據；又被告以外之人於審判外之陳述，雖
    不符合同法第159 條之1 至第159 條之4 之規定，但經當事
    人於審判程序同意作為證據，法院審酌該言詞陳述或書面陳
    述作成時之情況，認為適當者，亦得為證據；又當事人、代
    理人或辯護人於法院調查證據時，知有第159條第1 項不得
    為證據之情形，而未於言詞辯論終結前聲明異議者，視為有
    前項之同意，刑事訴訟法第159 條第1 項及第159 條之5 分
    別定有明文。查本判決下列所引用之各該被告以外之人所為
    審判外之陳述以及其他書面陳述，雖屬傳聞證據，惟當事人
    及辯護人於本院準備程序及審判期日中均表示無意見而不予
    爭執，且迄至言詞辯論終結前亦未再聲明異議，本院審酌上
    開證據資料製作時之情況，尚無違法不當之瑕疵，亦認為以
    之作為證據應屬適當，依刑事訴訟法第159 條之5 規定，認
    前揭證據資料均有證據能力。
四、公訴意旨認被告戊○○涉有刑法第339 條第1 項之詐欺取財
    罪嫌，無非係以：前揭犯罪事實，業據告訴人丙○○於偵查
    中指訴歷歷，復經證人即丙○○之子乙○○、己○○、庚○○、辛○○、丁○○、甲○○及壬○○於偵審中證述在卷，
    並有如附表一、二所示之互助會會單、以證人己○○為會首
    之互助會會單、華南商業銀行匯款回條、被告戊○○立具之
    保證書及被告戊○○於84年度、85年度之綜合所得稅資料在
    卷可稽為其主要論據。訊據被告戊○○固不否認確曾參與由
    告訴人丙○○擔任會首之如附表一、二所示互助會等事實，
    然堅詞否認有何公訴意旨所稱之詐欺犯行，辯稱：如附表一
    所示之互助會僅得標二會，該會之「曹聖萍」、「方慧菁」
    、「王瀅淑」、「徐紫涵」、「陳玉齡」等會員名單均係證
    人己○○所提供，並無以如附表一及二所示之會員名義冒標
    如附表一、二所示之會份等語。
五、經查：
（一）被告戊○○以如附表一、二所示之會員名義參與告訴人丙○○所召集如附表一、二所示之合會，並於如附表一、二
      所示之時間以如附表一、二所示會員之名義及投標金額標
      得如附表一、二所示之各會次乙情，業據告訴人丙○○於
      偵審中指訴歷歷，復經證人即告訴人丙○○之子乙○○於
      偵審中證述在卷，且有告訴人丙○○所提供之會單影本、
      得標資料、保證書影本4 紙、華南商業銀行匯款回條影本
      8 紙及陽信商業銀行民生分行93年8 月23日陽信民生字第
      930062號函所檢附之被告戊○○所有00000000000 號帳戶
      84年至86年往來明細表在卷可稽；又依告訴人丙○○所提
      供之上開保證書影本所載內容，僅為如附表一編號一、三
      、四及如附表二編號二之會次，並無其他會次之保證書，
      而告訴人丙○○所提出之上開匯款回條僅為8 紙，顯與如
      附表一、二所示之得標會數不符，且該匯款回條上所載收
      款人均為被告戊○○，而無各該會次之會員姓名，自難僅
      以卷附之保證書及匯款回條逕認被告戊○○確有以如附表
      一、二所示之會員名義標取會款之事。
（二）又證人乙○○於本院審理中雖證稱如附表一編號四所示之
      得標款項係委由證人轉交被告戊○○等語，然證人己○○
      於本院審理中證稱：僅於前面幾會代轉會款，後因安全考
      量遂請證人乙○○自行匯款等語，觀諸如附表一編號四所
      示會次之得標日期為85年4月15日，而如附表一編號一至
      三、五及六所示各會次之得標日期分別為上開會次前後，
      且經告訴人丙○○提出匯款單為證，是如附表一編號四所
      示會次之得標款項是否曾交付被告戊○○，尚有疑問；另
      上開各紙匯款條所載金額，核與各該會次所得標金額並不
      相符，亦經證人乙○○於本院審理中證述在卷，而證人乙○○於本院審理中雖證稱：或因扣抵被告戊○○應給付告
      訴人丙○○及證人己○○之會款，或因加計參與被告戊○○所召集合會應給付之會款，而致匯款金額與得標金額不
      符等語，然並未提出相關資料以為佐證，觀諸告訴人丙○○於本院審理中自承被告戊○○除附表一、二所示之合會
      外亦參與其所召集其他互助會等情，自難僅以被告戊○○
      曾收取如匯款條所示之各筆款項遽認其曾標取如附表一、
      二所示會次。
（三）又依告訴人丙○○於93年12月6日庭呈之得標資料所載，
      85年9月15日係由會員方慧菁得標，然依證人庚○○於85
      年12月10日刑事告訴狀內所附如附表一所示合會會單所載
      ，85年9月15日係由證人己○○得標，而證人己○○於本
      院審理中亦結證稱上開會次確由其得標，觀諸證人乙○○
      於本院審理中亦不否認上開會單確由其提供等語，足見告
      訴人丙○○上開指訴之真實性，即有疑問；另依告訴人丙○○於86年1月29日追加告訴狀所附如附表二所示合會之
      得標資料所載，85年1月5日、85年6月5日及85年10月5日
      雖分別由會員朱淑蕾、辛○○及庚○○得標，而會員劉嘉
      珍及壬○○均未得標，然依證人庚○○於85年12月10日刑
      事告訴狀內所附如附表二所示合會會單所載，其中會員劉
      嘉珍、辛○○、庚○○、朱淑蕾及壬○○均載有投標金額
      ，觀諸證人乙○○於本院審理中亦不否認上開會單之金額
      確由其登載等語，足認告訴人丙○○所為上開指訴，自難
      信為真實，是自難僅以告訴人丙○○及證人乙○○於偵審
      中片面之指訴而認被告戊○○確有以如附表一、二所示會
      員名義參與競標之行為。
（四）又依告訴人丙○○所提供之上開保證書影本所載內容，如
      附表一編號一、三、四及如附表二編號二所示之會次分別
      為會員辛○○、王瀅淑、陳玉齡及辛○○所得標，然該如
      附表一編號三、四及如附表二編號二所示會次之保證書正
      本，經本院當庭勘驗之結果，其本文內保證人及保證會員
      欄處均係以鉛筆書寫，而領款人、得標日期、得標金額及
      各期應給付匯款金額欄均係以原子筆書寫，業經本院製有
      勘驗筆錄在卷，且有告訴人丙○○所提供經彩色影印之保
      證書影本附卷可參，是上開保證書所載各項內容是否同時
      所書立，誠有可疑；而證人乙○○雖於本院審理中證稱：
      「（問：其中保證會員陳玉齡、辛○○、王瀅淑部分，上
      面有用鉛筆記載，與其他部分所記載之筆色不同，是否是
      用空白讓他簽的？）保證會員及金額是在同一天寫的，筆
      色不同原因是因為金額是用原子筆寫的，會員姓名是用鉛
      筆寫的，金額是不變的，所以我用原子筆寫，防止塗改，
      當初考慮會員沒有關係，所以會員用鉛筆寫，實際得標金
      額用原子筆寫。」等語，然證人乙○○既於同日在上開保
      證書內依實際競標情形登載各項內容，自無僅出於上開考
      量而大費周章以前開方式記載之必要，足見證人乙○○上
      開之證言，顯不符常情，是自難僅以該保證書所載之保證
      會員遽認被告戊○○確曾以該等名義投標之事實。
（五）又依告訴人丙○○於93年12月6日庭呈之得標資料所載，
      附表一編號一所示之會次係為會員庚○○（會單上誤載為
      林伶珍）所得標，然依告訴人丙○○所提供之上開保證書
      影本所載內容，如附表一編號一所示之會次係為會員辛○○所得標，且該如附表一編號一所示會次之保證書正本，
      經本院當庭勘驗之結果，其本文內保證人欄及保證會員欄
      旁之「庚○○」均係以鉛筆書寫，而保證會員、領款人、
      得標日期、得標金額及各期應給付匯款金額欄均係以原子
      筆書寫，業經本院製有勘驗筆錄在卷，且有告訴人丙○○
      所提供經彩色影印之保證書影本附卷可參；而證人乙○○
      於96年12月19日檢察官訊問時證稱：「（問：當初會員是
      林伶珍而被告表示是辛○○得標，有無質疑?） 我有質疑
      ，被告表示就是辛○○得標，可能是之前寫錯寫成林伶珍
      。」、「（問：不管是林伶珍、辛○○都不是被告本人，
      為何當初會同意以林伶珍的名義加入會員，又備註是辛○○得標?） 當初會單是戊○○提供，因為戊○○說可能寫
      錯，我就相信她，就加以註明，所以我每次把會款交給被
      告都要求被告寫連帶保證書。」等語，嗣於本院審理中證
      稱：「（問：84年5 月15日會單上記載是庚○○得標，但
      備考又記載是辛○○，是何意思？）84年5月15日戊○○
      有簽立連帶保證書，領款人是戊○○，當初我給他簽保證
      書時，茲保證得標人為辛○○，但後來戊○○告訴我是庚○○，我就在連帶保證書旁邊用鉛筆註記庚○○，保證書
      上的辛○○的名字是我寫的。」、「（問：會單上沒有辛○○，為何會在連帶保證書上自己載明保證會員是辛○○
      ？）當初我發現這個問題，戊○○跟我說這是辛○○的會
      ，我要戊○○簽名後，雖然會單上沒有辛○○，但戊○○
      說是辛○○的會，他要更改庚○○變成辛○○。」、「（
      問：當時戊○○是以何人名義要來標84年5月15日的會？
      ）我不太記得，只知道我當初登記這個會不是辛○○就是
      庚○○，但應該是庚○○的名字，但辛○○附表二有名字
      。」等語，觀諸告訴人丙○○所提供之如附表一所示合會
      會單影本，並無會員辛○○之入會紀錄，是證人乙○○於
      前開保證書內記載會員辛○○得標，顯不符常情；又證人
      庚○○於本院審理中雖證稱：其僅參與如附表一所示之合
      會一會，且為活會等語，然依證人庚○○85年12月10日刑
      事告訴狀所載內容，其透過被告戊○○所參與如附表一所
      示合會之會次計有二會，且依卷附之由被告戊○○及證人
      庚○○簽立之和解協議書及其附件觀之，其內容業已載明
      證人庚○○交由被告戊○○經手跟會部分，就告訴人丙○○為會首之合會僅剩一活會，觀諸證人庚○○於本院審理
      中證稱僅參加一個由告訴人丙○○所召集之合會等語，足
      見證人庚○○交由被告戊○○經手跟會部分確曾標取一會
      無訛，是自難認被告戊○○有何冒標之情事。
（六）如附表一編號二至五所示會次之會員姓名係由證人己○○
      所提供被告戊○○使用以入會乙情，業經被告戊○○供明
      在卷，且經證人己○○於本院審理中證述在卷，觀諸證人
      己○○於本院審理中亦證稱：「（問：你有無告訴丙○○
      、乙○○，戊○○跟的第一個會的所有會員，事實上是戊○○要跟的，但是是用別人的名字？）是，我有告訴他們
      。」、「（問：你有無告訴丙○○、乙○○，戊○○所提
      供的跟會會員的名字與戊○○無關？）我有跟丙○○、乙○○說這些人名是我的學生，是戊○○要跟的會，好像是
      提供名單給丙○○時說的。」等語，參以如附表一、二所
      示合會會單上所載各會員並無被告戊○○，足見告訴人丙○○及證人乙○○就被告戊○○使用他人名義參與合會乙
      節，即難推諉不知；又告訴人丙○○於本院審理中證稱：
      「（問：你招集的互助會，有無限制一個人可以參加幾會
      ？）沒有限制。」、「（問：你招集的會有無限制參加二
      會以上，得標時間要分開？）無。」、「（問：有無限制
      一定要以本人名義參加你的會？）無。」等語，而證人乙○○於本院審理中亦證稱：「（問：你媽媽招集的二個互
      助會，有無限制會員只能參加幾會？）無。」、「（問：
      有無限制要以本人名義參加？）無。」、「（問：有無限
      制參加二會以上，限制得標時間？）當初是有，同名的有
      限制，如果標走了，要隔幾個月才再讓他標，但隔多久沒
      有限制，會單上沒有寫明這樣的限制。」等語，足見被告
      戊○○使用他人名義參與上開合會，尚難認有何施用詐術
      之行為。
（七）又告訴人丙○○於本院審理中證稱：「（問：是否知道被
      告的工作？）她當時在做美容，我不知道他的財力狀況。
      」等語，而證人乙○○於本院審理中亦證稱：「（問：戊○○當時工作為何？）美容師。」、「（問：是否知道戊○○之資力？）不知道，只知道她住內湖，不知道他身價
      為何。」等語，參以告訴人丙○○及證人乙○○明知被告
      戊○○使用他人名義參與上開二合會，已如前述，而證人
      乙○○於本院審理中亦證稱確有與被告戊○○互相上會，
      且知悉被告戊○○與證人己○○亦有互相上會之情形，足
      見告訴人丙○○及證人乙○○就被告戊○○於入會時之付
      款能力應已知悉，當可預見將來有未獲清償之可能，其既
      願意接受，顯為評估過受償風險後所為之決定，是渠等既
      願承擔被告戊○○屆期不履行債務之風險而接受被告戊○○入會，自難認被告戊○○有何施用詐術之行為，亦難僅
      以被告戊○○事後無法按期繳付而認其於入會時即明知無
      支付能力，或自始即無繳付會款之意。
    綜上所述，被告戊○○所涉前開詐欺犯行，尚屬無從證明。
    此外，復查無其他積極證據足資證明被告戊○○有何公訴意
    旨所稱之詐欺等犯行，依照前開之說明，自應為被告無罪之
    諭知。
據上論斷，應依刑事訴訟法第301條第1項前段，判決如主文。
本案經檢察官鄭富城到庭執行職務
中    華    民    國    98    年    6     月    30    日
                  刑事第五庭審判長法  官  李育仁
                                  法  官  孫曉青
                                  法  官  黃雅君
以上正本證明與原本無異。
如不服本判決應於收受判決後10日內向本院提出上訴書狀，並應
應敘述具體理由。其未敘述上訴理由者，應於上訴期間屆滿後20
日內向本院補提理由書(均須按他造當事人之人數附繕本)「切勿
逕送上級法院」。
                                  書記官  簡湘雲
中    華    民    國    98    年    6     月    30    日
附表一：（本組會共詐得434萬3300元）
  ┌────┬──────────────────────┐
  │會    期│84年3月15日至86年12月15日止                 │
  ├────┼──────────────────────┤
  │會    款│2萬元                                       │
  ├────┼──────────────────────┤
  │標會地點│臺北縣中和市○○路171巷26弄8號              │
  ├────┼──────────────────────┤
  │標會時間│每月15日19時開標                            │
  ├────┼──────────────────────┤
  │標會方法│採外標，底標2300元                          │
  ├──┬─┴────┬────┬────┬───────┤
  │編號│被告虛列之會│投標日期│投標金額│得標金額      │
  │    │員名稱      │        │        │              │
  ├──┼──────┼────┼────┼───────┤
  │１  │林伶珍      │84.5.15 │6800元  │66萬7500元    │
  ├──┼──────┼────┼────┼───────┤
  │２  │曾聖萍      │84.9.15 │6100元  │69萬3500元    │
  ├──┼──────┼────┼────┼───────┤
  │３  │王瀅淑      │85.1.15 │6300元  │71萬9800元    │
  ├──┼──────┼────┼────┼───────┤
  │４  │陳玉齡      │85.4.15 │6600元  │73萬9100元    │
  ├──┼──────┼────┼────┼───────┤
  │５  │徐紫涵      │85.8.15 │4000元  │75萬9700元    │
  ├──┼──────┼────┼────┼───────┤
  │６  │方慧菁      │85.9.15 │4500元  │76萬3700元    │
  └──┴──────┴────┴────┴───────┘
附表二：（本組會共詐得201萬500元）
  ┌────┬──────────────────────┐
  │會    期│84年12月5日至87年8月5日止                   │
  ├────┼──────────────────────┤
  │會    款│2萬元                                       │
  ├────┼──────────────────────┤
  │標會地點│臺北縣中和市○○路171巷26弄8號              │
  ├────┼──────────────────────┤
  │標會時間│每月5日19時開標                             │
  ├────┼──────────────────────┤
  │標會方法│採外標，底標2300元                          │
  ├──┬─┴────┬────┬────┬───────┤
  │編號│被告虛列之會│投標日期│投標金額│得標金額      │
  │    │員名稱      │        │        │              │
  ├──┼──────┼────┼────┼───────┤
  │１  │朱淑蕾      │85.1.5  │6000元  │64萬元        │
  ├──┼──────┼────┼────┼───────┤
  │２  │辛○○      │85.6.5  │6900元  │67萬2400元    │
  ├──┼──────┼────┼────┼───────┤
  │３  │庚○○      │85.10.5 │6500元  │69萬8100元    │
  ├──┼──────┼────┴────┴───────┤
  │４  │劉嘉珍      │以下均尚未得標                    │
  │    │            │                                  │
  ├──┼──────┤                                  │
  │５  │蔣若蟬      │                                  │
  ├──┼──────┤                                  │
  │６  │陳懷芷      │                                  │
  ├──┼──────┤                                  │
  │７  │李小蕙      │                                  │
  ├──┼──────┤                                  │
  │８  │邱燕玉      │                                  │
  └──┴──────┴─────────────────┘


司法院資訊處製作；財團法人民間司法改革基金會備份。
